ACORDAO-COMPLETO-2487371

ACÓRDÃO 18957/2021 ATA 41/2021 - SEGUNDA CÂMARA

VISTOS, relatados e discutidos estes autos de Recurso de Reconsideração interposto pela Empresa Brasileira de Correios e Telégrafos - ECT, contra o Acórdão 10919/2020-TCU-Segunda Câmara, que julgou regulares com ressalva as contas do Sr. Eduardo Serra Barros, dando-lhe quitação;
	ACORDAM os Ministros do Tribunal de Contas da União, reunidos em Sessão da Segunda Câmara, com fundamento no arts. 32, inciso I; e 33, da Lei 8.443/1992, e diante das razões expostas pelo Relator, em:
	9.1. conhecer do Recurso de Reconsideração interposto pela Empresa Brasileira de Correios e Telégrafos - ECT para, no mérito, negar-lhe provimento;
	9.2. dar conhecimento à recorrente e aos demais interessados, cientificando-os do Acórdão recorrido.

Recurso de Reconsideração interposto pela Empresa Brasileira de Correios e Telégrafos  ECT contra o Acórdão 10.919/2020-TCU-2ª Câmara, que julgou regulares com ressalva as contas do Sr. Eduardo Serra Barros, ex-empregado da ECT, dando-lhe quitação.

Segunda Câmara

Empresa Brasileira de Correios e Telégrafos - ECT - AG SÃO VICENTE FERRER/MA.

3. Interessados/Responsáveis/Recorrentes:
3.1. Interessado: Empresa Brasileira de Correios e Telégrafos - ECT (CNPJ 34.028.316/0001-03).
3.2. Responsável: Eduardo Serra Barros (CPF XXX.139.953-XX).
3.3. Recorrente: Empresa Brasileira de Correios e Telégrafos - ECT (CNPJ 34.028.316/0001-03).

13.1. Ministros presentes: Bruno Dantas (Presidente), Aroldo Cedraz (Relator) e Raimundo Carreiro.
13.2. Ministros-Substitutos presentes: Marcos Bemquerer Costa e André Luís de Carvalho.

AROLDO CEDRAZ

Ministro Augusto Nardes.

Trata-se de Recurso de Reconsideração interposto pela Empresa Brasileira de Correios e Telégrafos - ECT (Peça 50) contra o Acórdão 10919/2020-TCU-Segunda Câmara (Peça 40) , que julgou regulares com ressalva as contas do Sr. Eduardo Serra Barros, ex-empregado da ECT, dando-lhe quitação.
2.	A Secretaria de Recursos (Serur) analisou a admissibilidade e o mérito do recurso, nos termos da instrução, que teve a concordância do corpo dirigente da unidade e que abaixo reproduzida como parte deste Relatório (Peças 68 e 69) :
	"[...] HISTÓRICO
3.	Trata-se de tomada de contas especial instaurada pela Empresa Brasileira de Correios e Telégrafos (ECT) contra o sr. Eduardo Serra Barros (CPF XXX.139.953-XX) , em razão de desfalque, alcance, desvio ou desaparecimento de dinheiro, bens ou valores públicos, evidenciados pela diferença a menor no Caixa Retaguarda da Agência de Correios São Vicente Ferrer/MA, havida em função de roubo durante assalto à referida agência. 
4.	Em 6/10/2017, com fundamento na IN/TCU 71/2012, alterada pela IN/TCU 76/2016, e DN/TCU 155/2016, a Empresa Brasileira de Correios e Telégrafos instaurou esta tomada de contas especial, por intermédio da Portaria PRT/CS/PRESI/GCOR 8/2017 (peça 15) , em razão de desfalque de numerário na agência dos Correios acima mencionada, fruto de roubo durante assalto realizado no local, facilitado, segundo a ECT, pelo sr. Eduardo Serra Barros, que teria guardado o numerário do cofre na gaveta sem retardo, contrariando dispositivos internos de segurança da empresa, após se mostrarem infrutíferas as tentativas de ressarcimento aos cofres da ECT do valor do débito apurado nos autos (peças 9-14) .
5. 	De acordo com o Relatório do Tomador de Contas Especial (peça 19, itens 19 e 31, p. 6 e 10) , de 21/12/2017, o valor original do débito apurado era R$ 116.638,38 em 27/6/2016 (data da ocorrência do fato) e deveria recair sobre o sr. Eduardo Serra Barros, Gerente da Agência de Correios São Vicente Ferrer/MA, no período de 10/10/2014 a 17/8/2017, na condição de gestor dos recursos. 
6. 	Foram emitidos os seguintes documentos pela Controladoria-Geral da União - CGU: 
	Tipo
	Data
	Conclusão 

	Relatório de Auditoria 761/2019
	9/7/2019
	Responsabilização do Sr. Eduardo Serra Barros pelo valor do débito apurado.

	Certificado de Auditoria 761/2019
	15/7/2019
	Certifica a irregularidade das contas objeto da TCE.

	Parecer do Dirigente de Controle Interno 761/2019
	15/7/2019
	Conclui pela irregularidade das contas do responsável. 

Peças 20, 21 e 22
7.	Em 24/7/2019, o ministro responsável pela área atestou haver tomado conhecimento das conclusões contidas no relatório e certificado de auditoria, bem como do parecer conclusivo do dirigente do órgão de controle interno, manifestando-se pela irregularidade das contas, e determinou o encaminhamento do processo ao Tribunal de Contas da União (peça 23) . 
8.	Na instrução inicial exarada no âmbito da Secretaria de Controle Externo de Tomada de Contas Especial, de 28/2/2020 (peça 25) , concluiu-se pela citação do responsável em virtude da ocorrência seguinte:
Irregularidade: desfalque de numerário em agência dos correios de São Vicente Ferrer/MA.
Evidências da irregularidade: documentos técnicos presentes nas peças 1, 2, 3, 4, 5, 6, 7, 9, 13, 14, 15 e 17.
Normas infringidas: MANORG, Módulo 12, Capítulo 11, Item 4, Subitem 4.3.1, Alíneas "g" e "r"; MANPES, Módulo 46, Capítulo 002, Item 2, Subitem 2.1, Alíneas "b" e "w"; MANPES, Módulo 46, Capítulo 002, Item 3, Subitem 3.1, alínea "y"; MANPES, Módulo 46, Capítulo 002, Item 4, Subitem 4.2; MANPES, Módulo 46, Capítulo 002, Item 5, Subitem 5.6; MANSEG, Módulo 4, Capítulo 003, Anexo 1; MANAFI. Módulo 14, Capítulo 002, Item 2, Subitem 2.1. Alínea "c"; MANAFI; Módulo 14, Capítulo 002, Item 2, Subitem 2.1.3, Alíneas "a" e "c" e MANAFI. Módulo 14, Capítulo 007, 'Item 2, Subitem 2.1.2.
Cofre credor: Empresa Brasileira de Correios e Telégrafos.
Débito:
	Data de ocorrência
	Valor histórico (R$) 

	27/06/2016
	116.638,38

Conduta: facilitar a subtração do numerário na Agência de Correios São Vicente Ferrer/MA, durante assalto à Unidade, ao guardar o numerário do cofre na gaveta sem retardo, contrariando dispositivos internos de segurança.
Nexo de causalidade: o descumprimento de normas relacionadas à segurança da unidade contribuiu para que os valores fossem subtraídos da agência, durante a ocorrência de roubo, acarretando dano aos cofres dos Correios.
Culpabilidade: não há excludentes de ilicitude, de culpabilidade e de punibilidade. É razoável supor que o responsável tinha consciência da ilicitude de sua conduta. Era exigível conduta diversa da praticada. (grifado) 
9.	Mediante despacho de 28/2/2020 (peça 27) , foi autorizada a citação do sr. Eduardo Serra Barros para que apresentasse suas alegações de defesa em relação às irregularidades a ele imputadas nesta tomada de contas especial. Essa citação foi implementa por intermédio do Ofício 6378/2020-TCU/Seproc, de 2/3/2020 (peça 29) , recebido pelo responsável em 31/3/2020, conforme Aviso de Recebimento dos Correios (peça 30) . 
10.	Em 25/5/2020, o responsável apresentou suas alegações de defesa (peça 32) .
11.	Na instrução de mérito, a Secretaria de Controle Externo de Tomada de Contas Especial, de 2/9/2020 (peças 36, 37 e 38) , concluiu no seguinte sentido:
Diante do exposto, submetem-se os autos à consideração superior, propondo: 
a) acolher as alegações de defesa apresentadas pelo Sr. Eduardo Serra Barros (CPF XXX.139.953-XX) ; 
b) com fundamento nos arts. 1º, inciso I, 16, inciso II, 18 e 23, inciso II, da Lei 8.443/1992, c/c os arts. 1º, inciso I, 208 e 214, inciso II, do Regimento Interno, julgar regulares com ressalva as contas do Sr. Eduardo Serra Barros (CPF XXX.139.953-XX) , dando-se-lhe quitação; e
c) enviar cópia do Acórdão que vier a ser proferido à Empresa Brasileira de Correios e Telégrafos, para a providência prevista no art. 16, da IN-TCU 71/2012, e ao responsável, para ciência, informando-lhes que o inteiro teor da deliberação está disponível para a consulta no endereço www.tcu.gov.br/acordaos.  (grifado) 
12.	Mediante o Parecer de 22/9/2020 (peça 39) , o Ministério Público junto ao Tribunal de Contas da União manifestou-se de acordo com a proposta da unidade técnica. 
13.	Conforme consignado no item retro, o Tribunal, por meio do Acórdão 10919/2020-TCU-Segunda Câmara, de 6/10/2020 (peça 4) , acolheu as alegações de defesa apresentadas pelo sr. Eduardo Serra Barros (CPF XXX.139.953-XX) , ex-empregado da ECT, e julgou regulares com ressalva suas contas, dando-lhe quitação, sem prejuízo de enviar cópia da deliberação à "Empresa Brasileira de Correios e Telégrafos, para a providência prevista no art. 16 da IN-TCU 71/2012".
14.	Irresignada, a Empresa Brasileira de Correios e Telégrafos - ECT interpõe o presente recurso de reconsideração contra o referido acórdão, consoante relatado no item 1, retro (peça 50) . 
EXAME DE ADMISSIBILIDADE 
15. 	Em consonância com a instrução anterior desta unidade, reitera-se o exame preliminar de admissibilidade (peça 53) , acolhido por despacho do Relator, Ministro Aroldo Cedraz (peça 56) , que conheceu do recurso interposto pela Empresa Brasileira de Correios e Telégrafos - ECT, suspendendo-se os efeitos do caput do Acórdão 10919/2020-TCU-Segunda Câmara.         
15.1.	Um ponto, porém, deve ser objeto de reflexão. No recurso de reconsideração interposto pela ECT há interesses opostos ao do sr. Eduardo Serra Barros, ex-empregado da referida empresa, razão pela qual há a incidência do disposto no art. 284 do Regimento Interno do TCU: "Havendo partes com interesses opostos, a interposição de recurso por uma delas enseja a apresentação de contrarrazões, no mesmo prazo dado ao recurso".    
15.2.	Todavia, não consta dos autos a notificação do sr. Eduardo Serra Barros para que apresentasse, caso fosse de seu interesse, contrarrazões ao recurso de reconsideração interposto pela ECT contra o Acórdão 10919/2020-TCU-Segunda Câmara. Essa ocorrência demandaria, em princípio, antes do exame de mérito do presente recurso, a adoção das medidas cabíveis para que o sr. Eduardo Serra Barros fosse notificado e, caso fosse do seu interesse, apresentasse suas contrarrazões quanto ao conteúdo do recurso sob análise, em cumprimento ao estipulado no aludido art. 284 do RI/TCU.  
15.3.	Entretanto, considerando os princípios da economia e da celeridade processual, bem como as conclusões adiante delineadas de que, no mérito, o recurso de reconsideração interposto pela ECT não deve ser provido, fato que não traria prejuízo algum ao sr. Eduardo Serra Barros, uma vez que o acórdão recorrido seria mantido incólume, propugna-se pela instrução de mérito do recurso no estágio atual em que se encontra.  
EXAME TÉCNICO
	Delimitação do recurso 
16.  	Constitui objeto do recurso de reconsideração sob análise verificar se:
	16.1. houve a ocorrência da prescrição punitiva e ressarcitória fundada em decisão do TCU, sob os regimes do Código Civil (Acórdão 1441/2016-TCU-Plenário) e da Lei 9.873/1999; 
	16.2. está configurada nos autos a culpa determinante do sr. Eduardo Serra Barros, ex-empregado da ECT, pela subtração do numerário da agência de São Vicente Ferrer/MA decorrente de assalto, objeto desta tomada de contas especial, e se há nexo de causalidade entre a conduta do agente e o evento "subtração" decorrente de assalto; e
	16.3. as alegações recursais apresentadas pela ECT são procedentes e capazes de impor a reforma da deliberação recorrida, ocasionando, em consequência, a irregularidade das contas do sr. Eduardo Serra Barros, com imputação de débito e aplicação de multa. 
Mérito	
Das razões recursais (peça 50) 
17.	No essencial, a recorrente alega que: 
	17.1. a guarda pelo ex-empregado do numerário do cofre na gaveta sem retardo foi fator determinante e crucial para a ocorrência do débito apurado nesta tomada de contas especial, uma vez que a referida conduta teria facilitado a subtração do numerário dos Correios pelos assaltantes (R$ 116.638,88) ; 
	17.2. o ato praticado pelo ex-empregado constitui conduta culposa stricto sensu suficiente para lhe impor a responsabilidade pela reparação do dano causado aos cofres da ECT; e  
	17.3. as normas de segurança internas da ECT devem ser obrigatoriamente seguidas por seus empregados e que o sr. Eduardo Serra Barros, ao deixá-las de observar, assumiu para si o risco pelo evento que ocasionou dano aos cofres da empresa. 
18.	Com base nessas alegações, a recorrente pede que o acórdão recorrido seja reformado, julgando-se irregulares as contas do sr. Eduardo Serra Barros, com imputação de débito. 
19.		Por ser matéria de ordem pública, constitui também objeto deste recurso verificar, preliminarmente, se ocorreu a prescrição da pretensão punitiva e ressarcitória fundada em decisão do TCU, independentemente de arguição no processo.   
Preliminar    
Da prescrição da pretensão ressarcitória e punitiva fundada em decisão do Tribunal de Contas da União 
Análise
20.	No exame da prescrição, a Secretaria de Recursos do TCU tem adotado os entendimentos detalhados na peça 67, que contêm estudos e pronunciamentos anteriores da secretaria sobre o tema. Nessas manifestações estão desenvolvidas as seguintes premissas, as quais serão utilizadas no presente exame: 
	20.1. ao julgar o Recurso Extraordinário - RE 636.886, o Supremo Tribunal Federal (STF) conferiu nova interpretação ao art. 37, § 5º, da Constituição Federal, fixando a tese de que "é prescritível a pretensão de ressarcimento ao erário fundada em decisão de Tribunal de Contas";
	20.2. as pretensões punitiva e de ressarcimento devem observar o mesmo regime na atividade de controle externo, dado o objetivo comum da prescrição, de fixar prazo para o Tribunal de Contas agir, para caracterizar o ilícito, identificar seu autor, dimensionar as consequências da conduta e impor as consequências legais, independentemente de tais consequências terem natureza punitiva ou ressarcitória; 
	20.3. até que sobrevenha norma específica, entende-se que a prescrição das pretensões punitiva e de ressarcimento, no processo de controle externo, deve observar o regime da Lei 9.873/1999, na linha dos recentes pronunciamentos do STF a respeito. Assim, sem prejuízo de se realizar o exame da prescrição também segundo o prazo decenal previsto no Código Civil, o critério adotado, na formulação da proposta de encaminhamento, será o da Lei 9.873/1999.  
I - Exame da prescrição da pretensão punitiva fundada em decisão do TCU com base no Código Civil (Acórdão 1441/2016-TCU-Plenário) 
21.	Essa questão foi apreciada pelo Tribunal por ocasião da prolação do acórdão recorrido, nos termos constantes da instrução exarada no âmbito da Secretaria de Controle Externo de Tomada de Contas Especial em 1º/9/2020 (peça 36) nos seguintes termos: 
Prescrição da Pretensão Punitiva
21. Ressalta-se que a pretensão punitiva do TCU, conforme Acórdão 1441/2016-TCU-Plenário, relator Ministro Benjamin Zymler, que uniformizou a jurisprudência acerca dessa questão, subordina-se ao prazo geral de prescrição indicado no art. 205 do Código Civil, que é de dez anos, contado da data de ocorrência da irregularidade sancionada, nos termos do art. 189 do Código Civil, sendo este prazo interrompido pelo ato que ordenar a citação, a audiência ou a oitiva do responsável. 
22. No caso em exame, a perspectiva de aplicação de penalidade ao responsável não foi alcançada pela prescrição, uma vez que a irregularidade sancionada deu-se em 27/06/2016 e o ato de ordenação da citação data de 28/2/2020 (peça 27) .
22.	Pelo enunciado no item precedente, percebe-se facilmente que não há que se falar em prescrição decenal da pretensão punitiva fundada em decisão do TCU, uma vez que entre o início da contagem do prazo prescricional (27/6/2016 - data da ocorrência do fato -, item 5, retro) e a data em que foi interrompida a contagem desse prazo, com a ordenação da citação do sr. Eduardo Serra Barros (28/2/2020 - item 9, retro) , não transcorreram 10 (dez) anos.  
23.	De acordo com o item 9.1.4 do Acórdão 1441/2016-TCU-Plenário, "a prescrição interrompida recomeça a correr da data em que for ordenada a citação, a audiência ou oitiva da parte, nos termos do art. 202, parágrafo único, parte inicial, do Código Civil". In casu, esse recomeço se deu em 28/2/2020, data em que foi ordenada a citação do sr. Eduardo Serra Barros (itens 9 e 22, retro) . Considerando que o Acórdão 10919/2020-TCU-Segunda Câmara foi prolatado em 6/10/2020  (peça 4) , com o julgamento da tomada de contas especial, o prazo decenal também não foi extrapolado após o reinício da contagem, e, portanto, não ocorreu a prescrição da pretensão punitiva fundada em decisão do TCU sob o regime do Código Civil em relação à recorrente.
24.	Dessa forma, ratifica-se o entendimento contido na instrução de mérito da unidade técnica no sentido de que fica afastada a prescrição da pretensão punitiva fundada em decisão do TCU à luz do regime do Código Civil em relação aos fatos tratados nesta tomada de contas especial.      
II - Exame da prescrição da pretensão ressarcitória e punitiva fundada em decisão do TCU com base no regime da Lei 9.873/1999
25. 	Ressalte-se que a Lei 9.873/1999 estabeleceu prazo genérico de 5 anos para exercício da pretensão punitiva:
Art. 1º Prescreve em cinco anos a ação punitiva da Administração Pública Federal, direta e indireta, no exercício do poder de polícia, objetivando apurar infração à legislação em vigor, contados da data da prática do ato ou, no caso de infração permanente ou continuada, do dia em que tiver cessado.
§ 1º Incide a prescrição no procedimento administrativo paralisado por mais de três anos, pendente de julgamento ou despacho, cujos autos serão arquivados de ofício ou mediante requerimento da parte interessada, sem prejuízo da apuração da responsabilidade funcional decorrente da paralisação, se for o caso.
§ 2º Quando o fato objeto da ação punitiva da Administração também constituir crime, a prescrição reger-se-á pelo prazo previsto na lei penal. (grifado) 
26.	No que se refere ao termo inicial, o caput do referido art. 1º da Lei 9.873/1999 oferece solução que não discrepa do modelo adotado no já mencionado incidente de uniformização de jurisprudência (Acórdão 1441/2016-TCU-Plenário) e nos Acórdão 5130/2017-TCU-Primeira Câmara, Relator Ministro Bruno Dantas, e 2278/2019-TCU-1ª Câmara, Relator Ministro-Substituto Augusto Sherman Cavalcanti, com a adição da particularidade de explicitar o caso de infrações permanentes ou continuadas:
	Regra geral: "data da prática do ato";
Regra especial: "no caso de infração permanente ou continuada, do dia em que tiver cessado".
27.	No regime da Lei 9.873/1999, a prescrição da pretensão punitiva ou ressarcitória só começa a fluir, no caso de convênios e de outros instrumentos congêneres, no momento que foram prestadas as contas ou a partir da data da primeira medida de apuração dos fatos, o que ocorrer primeiro. Nos casos em que a relação jurídica for contratual (não sujeita à prestação de contas específica) ou extracontratual, o prazo começa a fluir da data do fato ilícito ou da data de consumação do dano (conforme o caso) , excetuando os casos de infração permanente ou continuada, que se inicia a partir da cessação da ilicitude.
28.	No presente caso, o ato tido como irregular objeto desta TCE ocorreu em 27/6/2016, conforme mencionado no item 5, retro. Dessa forma, 27/6/2016 será o marco a partir do qual far-se-á a contagem do prazo prescricional quinquenal da pretensão ressarcitória e punitiva de que trata a Lei 9.873/1999 relativamente aos fatos relatados nesta tomada de contas especial.   
29. 	Prevê a Lei 9.873/1999, contudo, causas interruptivas da prescrição da pretensão ressarcitória e punitiva (a lei não faz distinção entre pretensão punitiva e pretensão ressarcitória) após o início da marcha do prazo prescricional, conforme dispõe o art. 2º da referida Lei, com a redação conferida pela Lei 11.941/2009, verbis:
Art. 2º Interrompe-se a prescrição da ação punitiva:
I - pela notificação ou citação do indiciado ou acusado, inclusive por meio de edital; 
II - por qualquer ato inequívoco, que importe apuração do fato;
III - pela decisão condenatória recorrível;
IV - por qualquer ato inequívoco que importe em manifestação expressa de tentativa de solução conciliatória no âmbito interno da administração pública federal.
30. 	Neste ponto, merece destacar o seguinte excerto do voto do Ministro Luís Roberto Barroso no Mandado de Segurança 32.201, do Supremo Tribunal Federal (STF) , no qual deixa patenteado que a prescrição da ação punitiva se interrompe "por qualquer ato inequívoco, que importe apuração do fato" (art. 2º, inciso II, da Lei 9.873/1999) , além, evidentemente, das demais causas interruptivas indicadas no mencionado dispositivo legal (art. 2º, incisos I, III e IV) :  
31 Pois bem. Aplicando-se, seja por interpretação direta seja por analogia, a regulamentação da Lei nº 9.783/1999 ao caso concreto, verificam-se os seguintes marcos temporais: a) o impetrante foi sancionado por conduta omissiva, na medida em que teria, segundo o TCU, deixado de concluir tempestivamente Plano de Desenvolvimento do Assentamento Itamarati I, na condição de Superintendente do INCRA/MS, cargo que deixou de exercer em 13.02.2003 (e-doc. 74) ; b) em 16.05.2007, por meio do Acórdão nº 897/2007, o TCU, ao conhecer de solicitação da Comissão de Fiscalização Financeira e Controle da Câmara dos Deputados, determinou a realização de auditoria na Superintendência Regional do Incra em Mato Grosso do Sul, com o objetivo de verificar a regularidade dos recursos federais aplicados na operacionalização dos Assentamentos Itamarati I e II (e-doc 3, fl. 2) ; c) em 11.09.2008, o impetrante foi notificado para apresentar justificativa, nos termos do art. 12, III, da Lei Orgânica do TCU (e-doc 11, fl. 169) ; d) na sessão de 15.02.2012, foi proferido o Acórdão nº 356/2012, por meio do qual o Plenário do TCU condenou o impetrante ao pagamento de multa no valor de R$ 10.000,00 (e-doc 37, fl. 30) ; e) na sessão de 13.03.2013, através do Acórdão nº 516/2013, o valor da multa foi reduzido para R$ 5.000,00 (e-doc 63, fl. 37) .
32. Estabelece o art. 1º da Lei nº 9.873/1999 que o prazo prescricional se inicia "da data da prática do ato ou, no caso de infração permanente ou continuada, do dia em que tiver cessado". Considerando que a conduta imputada ao impetrante possui natureza omissiva, a infração deve ser tida como permanente, somente tendo cessado com a exoneração do impetrante do cargo, o que ocorreu com a publicação da respectiva portaria em 13.02.2003. Este é, portanto, o termo inicial da prescrição.
33. De acordo com o art. 2º, II, da Lei nº 9.873/1999, a prescrição da ação punitiva se interrompe "por qualquer ato inequívoco, que importe apuração do fato". A irregularidade atribuída ao impetrante foi apurada através de auditoria realizada pela Superintendência Regional do INCRA/MS. Tal auditoria foi determinada pelo TCU através do Acórdão nº 897/2007, prolatado na sessão de 16.05.2007. Ao determinar a realização da auditoria, o TCU indubitavelmente praticou ato inequívoco a importar a apuração do fato, interrompendo, portanto, a prescrição, antes de decorrido o prazo de 5 (cinco) anos.
34. Em 11.09.2008, o impetrante foi notificado para apresentar justificativa, nos termos do art. 12, III, da Lei Orgânica do TCU (e-doc 11, fl. 169) . A notificação do investigado por possível irregularidade é causa de interrupção da prescrição da ação punitiva, nos termos do artigo 2º, I, da Lei nº 9.873/1999.
35. Posteriormente, na sessão de 15.02.2012 - mais uma vez antes de completado o lapso temporal de 5 (cinco) anos -, foi proferido o Acórdão nº 356/2012, por meio do qual o Plenário do TCU condenou o impetrante ao pagamento de multa no valor de R$ 10.000,00. Trata-se de decisão condenatória recorrível, que também interrompe o prazo prescricional (Lei nº 9.873/1999, art. 2º, III) .
36. Conclui-se, portanto, que, aplicadas as normas da Lei nº 9.873/1999, não ocorreu a prescrição da pretensão punitiva do TCU em relação ao impetrante. (grifado) 
31.	Em um outro julgado sobre essa matéria, ao aplicar igual lógica prescricional no Mandado de Segurança 36.067, cujo agravo regimental foi apreciado pela 2ª Turma do Supremo Tribunal Federal, o Ministro Ricardo Lewandowski constatou a ocorrência de cinco causas interruptivas naquele caso concreto, inclusive no âmbito do controle interno, como se vê no seguinte trecho do inteiro teor do acórdão lavrado naquele mandamus: 
7. Ora, adotando-se a tese exposta no MS 32.201, e considerando o termo a quo (30/12/1999) , constataríamos a incidência de cinco causas interruptivas do prazo prescricional: a)  relatório de auditoria em conjunto realizada pelo Denasus e pela Secretaria Federal de Controle, lavrado em 06/07/2001, sendo este, certamente, um ato inequívoco que importou a apuração do fato (art. 2º, II, da Lei n. 9.873/1999) ; b)  instauração de Tomada de Contas Especial pelo FNS, ocorrida em 05/10/2005, sendo este também, certamente, um ato inequívoco que importou a apuração do fato (art. 2º, II, da Lei n. 9.873/1999) ; c)  a autuação da presente Tomada de Contas Especial no âmbito do Tribunal de Contas da União, ocorrida em 12/08/2008, sendo este também, certamente, um ato inequívoco que importou a apuração do fato (art. 2º, II, da Lei n. 9.873/1999) ; d)  o ato que ordenou a citação do responsável, ora impetrante, ocorrida em 12/07/2010 (art. 2º, I, da Lei n. 9.873/1999) ; e e)  o exercício do poder punitivo ocorrido em 20/06/2012, data da prolação do Acórdão 1563/2012-TCU-Plenário (art. 2º, III, da Lei n. 9.873/1999) . 
8. Como se vê, ainda que aplicadas as normas da Lei n. 9.873/1999, também não teria ocorrido a prescrição da pretensão punitiva do TCU em relação ao impetrante." (grifado) 
32.	Com base em todo o delineamento jurídico acima exposto, passa-se a examinar a seguir se houve a ocorrência de prescrição quinquenal da pretensão ressarcitória e punitiva fundada em decisão do TCU, lembrando que deverão ser consideradas, neste caso, todas as causas interruptivas da prescrição ocorridas nas fases interna e externa desta tomada de contas especial, considerando-se as regras atinentes ao início do prazo prescricional e às causas interruptivas da prescrição contidas na Lei 9.873/1999, bem como as premissas apresentadas nos MS 32.201 e 36.067 do STF, anteriormente comentadas.
33. 	Consoante afirmado no item 28, retro, a contagem do prazo prescricional quinquenal da pretensão ressarcitória e punitiva de que trata a Lei 9.873/1999 tem início, no presente caso, em 27/6/2016, e o primeiro ato interruptivo ocorreu em 28/6/2016 com a edição do Relatório do Processo NUP 53118.000576/2016-91, que trata da apuração do assalto à Agência dos Correios de São Vicente Ferrer/MA, ocorrido em 27/6/2016, ocasionando dano à ECT no valor de R$ 116.638,38 (peça 1) .  
34.	Novos marcos interruptivos da prescrição quinquenal se deram no âmbito da ECT e da Controladoria-Geral da União, consoante abaixo mencionado, sendo relevante destacar que todos os atos em questão representam causas interruptivas previstas na Lei 9.873/1999: 
	ATOS
	DATA
	PEÇAS

	Despacho determinando a apuração dos fatos contidos no Processo NUP 53118.000831/2016-04.
	26/1/2017
	3

	Relatório de Providências Preliminares relacionado aos fatos apurados no Processo NUP 53118.000831/2016-04.
	17/3/2017
	4

	Notificação do sr. Eduardo Serra Barros para a apresentação de defesa em relação aos fatos narrados nesta tomada de contas especial.
	13/4/2017
	2

	Defesa apresentada pelo sr. Eduardo Serra Barros perante a ECT.
	17/4/2017
	11, p. 1

	Parecer sobre a defesa apresentada pelo sr. Eduardo Serra Barros. 
	29/5/2017
	12, p. 1-3

	Notificação do sr. Eduardo Serra Barros para a apresentação de alegações finais em relação aos fatos narrados nesta tomada de contas especial.
	2/6/2017
	9, p. 3

	Julgamento do processo administrativo disciplinar instaurado contra o sr. Eduardo Serra Barros pela ECT.
	3/6/2017
	12, p. 2-6

	Comunicação do sr. Eduardo Serra Barros em relação ao julgamento do processo administrativo disciplinar em relação aos fatos narrados nesta tomada de contas especial.
	12/7/2017
	9, p. 4

	Recurso administrativo apresentado pelo Sr. Eduardo Serra Barros perante a ECT.
	19/7/2017
	11, p. 2-9

	Notificação do sr. Eduardo Serra Barros para pagamento do débito apurado. 
	17/8/2017
	9, p. 5

	Citação do sr. Eduardo Serra Barros pela ECT para que apresentasse sua defesa escrita em relação aos fatos narrados nesta TCE.
	26/10/2017
	9, 6

	Parecer conclusivo da ECT.
	8/11/2017
	12, p. 4-6

	Instauração da tomada de contas especial pela ECT.
	6/10/2017
	15, P. 1-2

	Relatório do Tomador de Contas Especial.
	21/12/2017
	19

	Relatório de Auditoria 761/2019 da Controladoria-Geral da União - CGU.
	9/7/2019
	20

	Certificado de Auditoria 761/2019 da Controladoria-Geral da União - CGU.
	15/7/2019
	21

	Parecer do Órgão de Controle Interno 761/2019.
	15/7/2019
	22

	Pronunciamento Ministerial (Ministério da Ciência, Tecnologia, Inovações e Comunicações) .
	24/7/2019
	23

	Autuação da tomada de contas especial no TCU.
	26/7/2019
	
	Citação do sr. Eduardo Serra Barros pelo TCU (Ofício 6378/2020-TCU/Seproc, conforme Aviso de Recebimento dos Correios) .
	31/3/2020
	29 e 30

	Acórdão 10919/2020-TCU-Segunda Câmara. Julgamento das contas do responsável.
	6/10/2020
	40

35.	Pelos elementos acima enunciados, verifica-se que não houve no presente caso a prescrição quinquenal da pretensão punitiva e ressarcitória fundada em decisão do TCU, à luz do previsto no art. 1º da Lei 9.873/1999, nem mesmo a prescrição intercorrente de que trata o art. 1º, § 1º, da Lei 9.873/1999. 
36.	Mérito
37.	De acordo com o consignado no item 17, retro, a recorrente alega, no essencial, que:
	37.1. a guarda pelo ex-empregado do numerário do cofre na gaveta sem retardo foi fator determinante e crucial para a ocorrência do débito apurado nesta tomada de contas especial, uma vez que referida conduta teria facilitado a subtração do numerário dos Correios pelos assaltantes (R$ 116.638,88) ; 
	37.2. o ato praticado pelo ex-empregado constitui conduta culposa stricto sensu suficiente para lhe impor a responsabilidade pela reparação do dano causado aos cofres da ECT;   
	37.3. as normas de segurança internas da ECT devem ser obrigatoriamente seguidas por seus empregados e que o sr. Eduardo Serra Barros, ao deixá-las de observar, assumiu para si o risco pelo evento que ocasionou dano aos cofres da empresa. 
Análise 
38.	Não procedem as alegações recursais apresentadas pela recorrente, pelos fundamentos de fato e direito a seguir delineados. 
39.	Para deslinde da questão abordada no presente recurso de reconsideração é preciso verificar as circunstâncias em que se deram os fatos relatados nesta tomada de contas especial causadores de dano aos cofres da ECT, averiguando-se se há nexo de causalidade entre a conduta eventualmente culposa do ex-agente da ECT e o evento "subtração" de numerário decorrente do assalto ocorrido na agência dos Correios de São Vicente Ferrer/MA, no dia 27/4/2016.   
40.	De plano, é necessário esclarecer que não há responsabilidade objetiva a ser atribuída ao sr. Eduardo Serra Barros no âmbito deste processo de controle externo. Prevê o TCU que a responsabilidade dos gestores públicos é de natureza subjetiva, exigindo-se, por isso, a presença simultânea de três pressupostos, a saber: a) o ato ilícito na gestão dos recursos públicos; b) a conduta dolosa ou culposa; e c) o nexo de causalidade entre o dano e o comportamento do agente. 
41.	Nesse sentido, o seguinte enunciado, colhido de precedente constante da ferramenta de pesquisa denominada de "jurisprudência selecionada" do TCU: 
No âmbito dos processos do TCU, a responsabilidade dos administradores de recursos públicos, com base no art. 70, parágrafo único, da Constituição Federal, é de natureza subjetiva, seguindo a regra geral da responsabilidade civil. Portanto, são exigidos, simultaneamente, três pressupostos para a responsabilização do gestor: i) ato ilícito na gestão dos recursos públicos; ii) conduta dolosa ou culposa; iii) nexo de causalidade entre o dano e o comportamento do agente. Deve ser verificada, ainda, a ocorrência de eventual excludente de culpabilidade, tal como inexigibilidade de conduta diversa ou ausência de potencial conhecimento da ilicitude. (Acórdão 2781/2016-TCU-Plenário, Relator Ministro Benjamin Zymler) . 
42.	Não se descura que, no caso de conduta culposa, a responsabilidade dos jurisdicionados perante a Corte de Contas é de natureza subjetiva, caracterizada mediante a presença de simples culpa stricto sensu, sendo desnecessária a caracterização de conduta dolosa ou má-fé do gestor para que ele seja instado a ressarcir os prejuízos que tenha causado ao erário (Acórdão 4485/2020-TCU-Primeira Câmara, Relator Ministro Benjamin Zymler) . 
43.	De outra parte, também não se deve esquecer que para imputar responsabilidade ao agente público de ressarcir eventual dano causado ao erário é imprescindível a demonstração do nexo de causalidade entre a conduta culposa (stricto sensu) e o evento que ocasionou o dano ao erário. Eis enunciados de alguns precedentes extraídos da ferramenta de pesquisa denominada de "jurisprudência selecionada" do TCU nesse sentido:  
A responsabilidade dos jurisdicionados perante o TCU é de natureza subjetiva, caracterizada mediante a presença de simples culpa stricto sensu, sendo desnecessária a caracterização de conduta dolosa ou má-fé do gestor para que este seja responsabilizado. Desse modo, é suficiente a quantificação do dano, a identificação da conduta do responsável que caracterize sua culpa, seja por imprudência, imperícia ou negligência, e a demonstração do nexo de causalidade entre a conduta culposa (stricto sensu) e a irregularidade que ocasionou o dano ao erário. (Acórdão 635/2017-TCU-Plenário, Relator Ministro Aroldo Cedraz) . (grifado) 
No âmbito dos processos de controle externo, a responsabilidade dos gestores de recursos públicos é de natureza subjetiva. São exigidos simultaneamente três pressupostos para a responsabilização: (i) o ato ilícito na gestão dos recursos públicos; (ii) a conduta dolosa ou culposa; e (iii) o nexo de causalidade entre o dano e o comportamento do agente. Admite-se a ocorrência de excludentes de culpabilidade, tal como a inexigibilidade de conduta diversa ou a ausência de potencial conhecimento da ilicitude. (Acórdão 2420/2015-TCU-Plenário, Relator Ministro Benjamin Zymler) . (grifado) 
44.	Para a ECT, a omissão e o não bloqueio do cofre da agência pelo sr. Eduardo Serra Barros, ex-empregado da aludida empresa, seria suficiente para que suas contas fossem julgadas irregulares, imputando-lhe débito pelo valor subtraído dos cofres da empresa, com base simplesmente na culpa stricto sensu do ex-empregado, uma vez que ele, ao agir de forma contrária às normas internas de segurança da ECT, teria assumido para si o risco pelo evento que ocasionou dano aos cofres da empresa. 
45.	Para outros, contudo, e aí se inclui o TCU, devem ser sopesadas todas as circunstâncias fáticas em que se deu o evento "subtração" em comento, inclusive a relacionada à ocorrência de nexo de causalidade entre a conduta eventualmente culposa do ex-empregado e o dano causado à ECT, fruto, é bom que se reafirme, de assalto ocorrido na agência dos Correios no dia 27/4/2016, consoante alhures informado. 
46.	No trecho abaixo transcrito, extraído da instrução de mérito da Secretaria de Controle Externo de Tomada de Contas Especial (peça 36) , estão devidamente delineados os fundamentos de fato e de direito que levaram o Tribunal a decidir pela exclusão de responsabilidade do sr. Eduardo Serra Barros em relação ao dano causado à ECT em decorrência do assalto ocorrido na agência da São Vicente Ferrer/MA, no dia 27/4/2016, restando evidenciada a inexistência de nexo de causalidade entre a conduta eventualmente culposa do agente e o dano ao erário sob análise: 
Análise
20.	Extrai-se do relatório constante à peça 1, que a ocorrência da ação delituosa havida na AC São Vicente Ferrer/MA, no dia 27/6/2016, se deu por volta das 09h20', quando dois indivíduos desconhecidos, portando armas de fogo, renderam o vigilante da unidade, os clientes ali presentes, e roubaram o numerário que estava na gaveta superior do cofre, desprovida de tranca eletrônica, levando também o armamento do vigilante. 
20.1	 O julgamento disciplinar no âmbito da ECT (peça 13, p. 2-6) , após ponderar que a defesa apresentada pelo responsável, dando conta da presença dos valores na mencionada gaveta em razão de ser período de pagamento e para evitar longas esperas em virtude do retardo para abertura do cofre, era insuficiente para justificar o descumprimento das normas constantes dos manuais da ECT, concluiu pela responsabilização pecuniária do empregado e, 'levando em conta a boa conduta e sua ficha cadastral', pela aplicação da sanção disciplinar de suspensão por 5 (cinco) dias. 
20.2 	Indo à questão de fundo, sem olvidar o princípio da independência das instâncias aqui em voga, é certo que, no âmbito do processo trabalhista argüido alhures pelo responsável, o magistrado afastou a imposição de penalidade pecuniária ao responsável em razão da ausência de nexo de causalidade entre o dano e a conduta do empregado, colacionando-se aqui, por pertinente, o seguinte excerto da decisão (peça 33, p. 12-13) :
No caso em apreço, a ECT, ao inserir dentre os seus serviços o sistema de Banco Postal passou a movimentar vultosas quantias em dinheiro dentro de suas Agências. 
Em face disso, trouxe para o seio de sua atividade um perigo mais acentuado de assaltos, tanto que a jurisprudência pátria é assente no sentido de que a responsabilidade da ECT é objetiva para reparar eventuais danos (morais e materiais) sofridos por seus empregados em decorrência de assaltos nas Agências que atuem como correspondentes bancários. 
Diante de tal perspectiva, resta evidenciado que o dano sofrido pela ECT (subtração de valores no assalto) é apenas a concretização do risco criado pela própria empresa, não podendo ser atribuída ao empregado a responsabilidade por sua ocorrência, já que sobre este não pode recair os riscos do empreendimento. 
O caso concreto aponta, na verdade, que se trata de verdadeiro fato de terceiro (fortuito interno da atividade) , cuja imprevisibilidade e inevitabilidade fazem do reclamante também vítima, assim como a ECT. 
Além disso, não há comprovação de efetiva participação do reclamante no ato delituoso, não comprovado seu favorecimento financeiro em flagrante enriquecimento sem causa ou locupletamento ilícito. 
Assevere-se, de outro norte, que o Juízo entende que, ainda que o obreiro tivesse observado a regra de utilização do cofre com retardo, não há certeza de que o roubo a mão armada não teria ocorrido, mormente porque bastaria aos facínoras aguardar a próxima abertura programada do cofre, o que, no final das contas, apenas causaria o agravamento da situação de perigo enfrentada pelos empregados em face do provável prolongamento do tempo de ação dos assaltantes. 
Assim, à luz de tudo que foi exposto, não subsiste nexo de causalidade entre a conduta do reclamante e o dano suportado pela ECT, razão pela qual se declara a nulidade da penalidade pecuniária aplicada no processo administrativo NUP n.º 53118000831/2016-04 que o responsabilizou ao pagamento da quantia de R$ 116.638,38, condenando-se a reclamada a se abster de efetivar os descontos dos valores no contracheque da reclamante e a restituir os valores já descontados sob este fundamento, a serem apurados em liquidação por artigos. (grifado) 
20.3    Diante do que se tem presente nos autos, mostra-se acertada a avaliação realizada pelo juiz trabalhista para fins de estabelecer o necessário nexo de causalidade entre o descumprimento da norma invocada por parte da responsável e o evento de roubo presente nos autos. De fato, por hipótese, tivesse o responsável adotado a conduta prevista nos normativos e mantido o numerário subtraído no interior do cofre, bastaria aos assaltantes ordenar a abertura do cofre e aguardar o tempo de retardo para sua abertura. Tendo em conta a dinâmica em que os fatos ocorreram, estando os funcionários e clientes da unidade postal rendidos pelos meliantes mediante ameaça de arma de fogo, não temos por crível a suposição de que os assaltantes abandonariam seu intento em razão da espera por mais alguns minutos. 
20.4 Por conta dessas circunstâncias, entendemos que a conduta do responsável, por si só, não possuía o condão de ocasionar o dano sofrido pelos Correios. Com efeito, o dano presente nos autos decorreu de ação delituosa de terceiros, não constando dos autos qualquer indício ou elemento que permita asseverar a existência de eventual conluio entre o responsável e os assaltantes, notadamente qualquer notícia advinda do Departamento de Polícia Federal, encarregado das investigações.   
20.5	 Em caso bastante similar ao aqui tratado, este Tribunal negou provimento a recurso de reconsideração intentado pela Empresa Brasileira de Correios e Telégrafos (Acórdão 1075/2020-TCU-Segunda Câmara, relator Ministro Raimundo Carreiro) e manteve a deliberação prolatada por intermédio do Acórdão 2114/2019-TCU-Segunda Câmara, relatado pela Ministra Ana Arraes, constando do voto condutor as seguintes ponderações:
6. Primeiramente, verifico que elementos apontam para o fato de que não houve facilitação dolosa do roubo por parte do Sr. Sérgio Moura. Ao que tudo parece, as circunstâncias em que se deu o dano aos cofres da empresa (em meio a um assalto a mão armada) , a meu ver, confirmam a existência de coação moral e física irresistível, afastando a reprovabilidade da conduta e a culpabilidade do agente (Acórdão 1679/2019-TCU-Plenário, relator Min. Walton Alencar Rodrigues) .
7. Além disso, o descumprimento de normas de segurança interna, ao adiantar em 30 minutos a abertura do cofre, por si só, não representa o elemento principal e determinante do desfalque de numerário constatado na empresa, uma vez que decorreu de ato criminoso cometido por terceiros. Logo, falta nexo de causalidade entre a conduta do Sr. Sérgio Moura e o dano constatado, o que também afasta sua responsabilização, segundo precedentes jurisprudenciais desta Corte, entre eles o Acórdão 2781/2016-TCU-Plenário, relator Min. Benjamin Zymler.
20.6	  Nesse contexto, verifica-se que o ato ilícito gerador do dano presente nos autos foi o evento delituoso de roubo praticado por terceiro. Entendemos que a conduta do responsável é desprovida da aptidão necessária a ocasionar o dano verificado. De outra forma, qualquer que seja a teoria de causalidade adotada, não há como se estabelecer o nexo de causalidade entre a conduta do responsável e o roubo que ocasionou o dano ao patrimônio da ECT, estando ausente, pois, pressuposto essencial para a responsabilização do empregado da ECT (Acórdão 2420/2015-TCU-Plenário, relator Ministro Benjamim Zymler) . 
20.7	  Por essas razões, devem ser acolhidas as alegações de defesa prestadas pelo responsável. (grifado) 
47.	Reforçando o entendimento de que no presente caso não se deve atribuir a responsabilidade pelo ressarcimento do dano causado à ECT decorrente do assalto em questão ao sr. Eduardo Serra Barros, por ausência de nexo de causalidade entre a conduta eventualmente culposa do agente e o ato ocasionador do referido dano, transcreve-se o inteiro teor do referido Acórdão 2114/2019-TCU-Segunda Câmara, proferido nos autos do TC Processo 027.652/2018-1, que tratou de caso semelhante ao apreciado neste processo, ressaltando que em recurso de reconsideração interposto pela ECT contra o mencionado decisum o Tribunal decidiu negar-lhe provimento (Acórdão 1075/2020-TCU-Segunda Câmara) , consoante mencionado na transcrição constante do item precedente (subitem 20.5 da transcrição) : 
Trata-se de tomada de contas especial instaurada pela Empresa Brasileira de Correios e Telégrafos - ECT em desfavor de Sérgio Moura, gerente da agência de correios (AC) de São Bernardo/MA em razão de diferença de numerário, a menor, no caixa retaguarda (CRE) da referida agência.
A AC de São Bernardo/MA foi alvo de assalto em 26/1/2017, tendo sido subtraída a quantia de R$ 131.530,47, conforme Boletim de Ocorrência juntado aos autos (peça 4, p. 6) . A imputação de responsabilidade ao empregado teria se dado em razão de o mesmo ter deixado o cofre com fechadura eletrônica de retardo sem programação de bloqueio, contrariando suposto descumprimento das normas de segurança contidas no MANSEG, Mód. 4, Cap. 3, item 2.1, subitens 2.1.3. e 2.1.3.1.
Considerando que o fato de terceiro (assalto) foi determinante para ocasionar o dano ao patrimônio da Empresa Brasileira de Correios e Telégrafos - ECT;
considerando que a conduta do responsável não tinha a aptidão, por si só, de ocasionar a diferença de numerário, a menor, no caixa retaguarda da agência;
considerando a inexistência de elementos nos autos que indiquem possível conluio entre o responsável e os assaltantes;
considerando que a agência se encontrava em pleno funcionamento e, segundo informado pelo responsável, em período de pagamento, tornando-a vulnerável, ainda que todos os procedimentos fossem rigorosamente observados;
considerando que seja qual for a teoria adotada, da causalidade direta e imediata ou da causalidade adequada, não há como se estabelecer o nexo de causalidade entre a conduta do responsável e o dano ocasionado ao patrimônio da ECT;
considerando que a responsabilidade do agente público é subjetiva, não cabendo ser responsabilizado pelo risco da atividade empresarial dos Correios;
considerando os pareceres convergentes da Secex-TCE e do Ministério Público junto ao Tribunal;
os ministros do Tribunal de Contas da União, reunidos em sessão de 2ª Câmara, ACORDAM, por unanimidade, de acordo com os pareceres emitidos nos autos e nos termos do art. 143, I, "a", do Regimento Interno, em acatar as alegações de defesa do Sr. Sérgio Moura; em julgar suas contas regulares com ressalva, nos termos do art. 16, II, da Lei 8.443/1992, dando-se lhe quitação; e em dar ciência do presente acórdão à Empresa Brasileira de Correios e Telégrafos - ECT e ao responsável. (grifado) 
48. 	Assim, e considerando que a conduta eventualmente culposa do sr. Eduardo Serra Barros não foi determinante para ocasionar o dano ao patrimônio da ECT; considerando a inexistência nos autos de elementos que indiquem possível conluio entre o ex-empregado da ECT e os assaltantes, considerando a inexistência de nexo de causalidade entre a conduta eventualmente culposa do agente e o dano causado à ECT decorrente do assalto em comento, entende-se que as alegações recursais apresentadas pela recorrente são improcedentes e, portanto, incapazes de suscitar a reforma do acórdão recorrido, devendo, por conseguinte, o recurso de reconsideração sob análise ser improvido.    
CONCLUSÃO 
49.	Das análises anteriores, conclui-se que:   
49.1. não houve a ocorrência da prescrição decenal da pretensão punitiva fundada em decisão do Tribunal de Contas da União sob o regime do Código Civil (Acórdão 1441/2016-TCU-Plenário) ; 
49.2. não houve a ocorrência da prescrição quinquenal da pretensão punitiva e ressarcitória sob o regime do art. 1º, caput, da Lei 9.9873/199, nem mesmo a prescrição intercorrente de que trata o art. 1º, §1º, da referida lei;   
	49.3. não está configurada nos autos a culpa determinante do sr. Eduardo Serra Barros, ex-empregado da ECT, pela subtração do numerário da agência de São Vicente Ferrer/MA decorrente de assalto, objeto desta tomada de contas especial;
	49.4. não há configuração de nexo de causalidade entre a conduta eventualmente culposa do agente e o evento "subtração" decorrente de assalto; e
	49.5. as alegações recursais apresentadas pela ECT são improcedentes.   
50.	Com base nas conclusões acima, e considerando que as alegações da recorrente são insuficientes para impor a reforma do acórdão recorrido, propõe-se conhecer do recurso e, no mérito, negar-lhe provimento, nos termos constantes da proposta de encaminhamento adiante. Entretanto, caso se entenda que o recurso há de ser provido, faz-se necessário devolver o processo a esta Secretaria de Recursos para notificação do sr. Eduardo Serra Barros a fim de que, caso seja do seu interesse, apresente contrarrazões ao recurso de reconsideração sob análise, nos termos do art. 284 do RI/TCU.    
PROPOSTA DE ENCAMINHAMENTO 
51. 	Diante do exposto, submete-se à consideração superior a presente análise do recurso de reconsideração interposto pela Empresa Brasileira de Correios e Telégrafos - ECT contra o Acórdão 10919/2020-TCU-Segunda Câmara, propondo-se, com fundamento nos arts. 32, inciso I, e 33, da Lei 8.443/1992 c/c o art. 285, caput, do Regimento Interno do TCU: 
a)  conhecer do recurso e, no mérito, negar-lhe provimento;  
b) dar ciência à recorrente e aos demais interessados da decisão que vier a ser proferida; e
c) na eventualidade de se entender que o recurso há de ser provido, propõe-se que o processo seja devolvido a esta Secretaria de Recursos a fim de que o sr. Eduardo Serra Barros seja notificado para que, caso seja do seu interesse, apresente contrarrazões ao recurso de reconsideração apresentado pela Empresa Brasileira de Correios e Telégrafos- ECT, nos termos do art. 284 do Regimento Interno do TCU. [...]".
3.	O Ministério Público junto a este Tribunal, à Peça 70, manifesta-se de acordo com a proposta da unidade técnica.
	É o Relatório.

Ramon Dantas Manhães Soares (24.113/OAB-DF), Raphael Ribeiro Bertoni (259.898/OAB-SP) e outros, representando Empresa Brasileira de Correios e Telégrafos - ECT Elias Pereira Gonçalo de Sousa (13.688/OAB-MA) e Mariana Pereira Gonçalo de Sousa (11.280/OAB-MA), representando Eduardo Serra Barros.

Procuradora-Geral Cristina Machado da Costa e Silva.

RECURSO DE RECONSIDERAÇÃO EM TOMADA DE CONTAS ESPECIAL. CONTAS REGULARES COM RESSALVA. QUITAÇÃO. RECURSO DE RECONSIDERAÇÃO. ARGUMENTOS INAPTOS PARA REFORMAR A DECISÃO ATACADA. NÃO PROVIMENTO.

TOMADA DE CONTAS ESPECIAL (TCE)

Secretaria de Recursos (Serur); Secretaria de Controle Externo de Tomada de Contas Especial (SecexTCE).

Aprecia-se nesta oportunidade Recurso de Reconsideração interposto pela Empresa Brasileira de Correios e Telégrafos - ECT (Peça 34) , contra o Acórdão 10919/2020-TCU-Segunda Câmara (Peça 40) , que julgou regulares com ressalva as contas do Sr. Eduardo Serra Barros, ex-empregado da ECT, dando-lhe quitação.
2.	Inicialmente, ratificando a manifestação já exarada nestes autos (Peça 56) , depreendo que o Recurso de Reconsideração pode ser conhecido, uma vez que atende os requisitos de admissibilidade previstos para a espécie.
3.	A instauração da TCE em questão pela Empresa Brasileira de Correios e Telégrafos (ECT) ocorreu sob o fundamento de que o desfalque de numerário ocorrido na Agência de Correios São Vicente Ferrer-MA, fruto de roubo durante assalto realizado no local, em 27/6/2016, facilitado, segundo a ECT, pelo Sr. Eduardo Serra Barros, ex-empregado da Empresa, em razão de que teria guardado o numerário do cofre na gaveta sem retardo, contrariando dispositivos internos de segurança da empresa, após se mostrarem infrutíferas as tentativas de ressarcimento aos cofres da ECT do valor do débito apurado nos autos.
4.	No âmbito deste Tribunal, após saneamento dos autos, citação do responsável e análise do processo pela área técnica e parecer do Ministério Público junto a este Tribunal, por entender ausente o nexo de causalidade entre a conduta do Sr. Eduardo Serra Barros e o dano constatado, propôs o julgamento regulares com ressalvas das contas do responsável, o que foi acolhido por este Tribunal por meio do 10.919/2020-TCU-2ª Câmara.
5.	Irresignada, a Empresa Brasileira de Correios e Telégrafos - ECT, interpôs o presente Recurso de Reconsideração, alegando, em essência que:
	a) teria ocorrido a prescrição quinquenal das pretensões punitiva e ressarcitória fundadas em decisão do TCU, sob os regimes do Código Civil (Acórdão 1441/2016-TCU-Plenário) e da Lei 9.873/1999;
	b) a guarda pelo ex-empregado do numerário do cofre na gaveta sem retardo foi fator determinante e crucial para a ocorrência do débito apurado nesta TCE, uma vez que a referida conduta teria facilitado a subtração do numerário dos Correios pelos assaltantes (R$ 116.638,88) ; 
	c) o ato praticado pelo ex-empregado constitui conduta culposa stricto sensu suficiente para lhe impor a responsabilidade pela reparação do dano causado aos cofres da ECT; e
	d) as normas de segurança internas da ECT devem ser obrigatoriamente seguidas por seus empregados e que o Sr. Eduardo Serra Barros, ao deixá-las de observar, assumiu para si o risco pelo evento que ocasionou dano aos cofres da empresa.
6.	Com base nessas alegações, a recorrente pede que o acórdão recorrido seja reformulado, julgando-se irregulares as contas do sr. Eduardo Serra Barros, com imputação de débito.
7.	A Secretaria de Recursos (Serur) , em preliminar, por ser matéria de ordem pública, verificou a possível ocorrência da prescrição das pretensões punitiva e ressarcitória fundadas em decisão do TCU e, pelos elementos enunciados nos itens 20 a 35, concluiu que não houve no presente caso a prescrição quinquenal das pretensões punitiva e ressarcitória fundadas em decisão do TCU, à luz do previsto no art. 1º da Lei 9.873/1999, nem mesmo a prescrição intercorrente de que trata o art. 1º, § 1º, da Lei 9.873/1999.
8.	Quanto ao mérito recursal, entendeu não procederem as alegações recursais apresentadas pela recorrente, pelos fundamentos de fato e direito a seguir delineados, em apertada síntese:
	a) de plano, é necessário esclarecer que não há responsabilidade objetiva a ser atribuída ao Sr. Eduardo Serra Barros no âmbito deste processo de controle externo. Prevê o TCU que a responsabilidade dos gestores públicos é de natureza subjetiva, exigindo-se, por isso, a presença simultânea de três pressupostos, a saber: i) o ato ilícito na gestão dos recursos públicos; ii) a conduta dolosa ou culposa; e iii) o nexo de causalidade entre o dano e o comportamento do agente;
	b) no caso de conduta culposa, a responsabilidade dos jurisdicionados perante a Corte de Contas é de natureza subjetiva, caracterizada mediante a presença de simples culpa stricto sensu, sendo desnecessária a caracterização de conduta dolosa ou má-fé do gestor para que ele seja instado a ressarcir os prejuízos que tenha causado ao Erário (Acórdão 4485/2020-TCU-Primeira Câmara, Relator Ministro Benjamin Zymler) ;
	c) para imputar responsabilidade ao agente público de ressarcir eventual dano causado ao Erário é necessária a demonstração do nexo de causalidade entre a conduta culposa (stricto sensu) e o evento que ocasionou o dano ao Erário;
	d) não merece acolhida a posição da ECT de considerar a responsabilidade do empregado, com base simplesmente na culpa stricto sensu. Para o TCU, devem ser sopesadas todas as circunstâncias fáticas em que se deu o evento "subtração" em comento, inclusive a relacionada à ocorrência de nexo de causalidade entre a conduta culposa do empregado e o dano causado à ECT, resultado do assalto armado ocorrido na agência dos Correios no dia 21/2/2014;
	e) estão devidamente delineados nas instruções da deliberação a quo os fundamentos de fato e direito que levaram o Tribunal a decidir pela exclusão de responsabilidade do Sr. Eduardo Serra Barros quanto ao dano causado à ECT, em decorrência do assalto ocorrido na agência da de São Vicente Ferrer-MA no dia 27/6/2016, restando evidenciada a inexistência de nexo de causalidade entre a conduta eventualmente culposa do agente e o dano ao Erário sob análise.
9.	Assim, considerando que a conduta eventualmente culposa do Sr. Eduardo Serra Barros não foi determinante para ocasionar o dano ao patrimônio da ECT, considerando a inexistência nos autos de elementos que indiquem possível conluio entre o empregado da ECT e os assaltantes e considerando, ainda, a inexistência de nexo de causalidade entre a conduta eventualmente culposa do agente e o dano causado à ECT decorrente do assalto em comento, a Serur concluiu que as alegações recursais apresentadas pela Empresa são improcedentes e, portanto, incapazes de suscitar a reforma do acórdão recorrido, devendo, por conseguinte, o Recurso de Reconsideração sob análise ser improvido. 
10.	Feita essa contextualização, passo à análise de mérito para acolher e incorporar às minhas razões de decidir os exames realizados e encaminhamentos propostos pelo auditor, que teve a anuência do corpo dirigente da Serur, os quais contaram com a concordância do Ministério Público junto a este Tribunal, sem prejuízo dos breves comentários que faço a seguir.
11.	Inicialmente, registro que acompanho o entendimento da Serur que teve a anuência do MPTCU, quanto à insuficiência das razões recursais apresentadas pela ECT para permitir a alteração do julgado. 
12.	Não está configurada nos autos a culpa determinante do Sr. Eduardo Serra Barros, empregado da ECT, pela subtração do numerário da São Vicente Ferrer/MA decorrente de assalto, objeto desta TCE.
13.	Não há configuração de nexo de causalidade entre a conduta eventualmente culposa do agente e o evento "subtração" decorrente de assalto, sendo acertado o entendimento adotado na deliberação a quo.
14.	Importante registrar, ainda, para firmar o juízo sobre a culpabilidade do responsável, a inexistência nos autos de elementos que indiquem a presença de possível conluio entre o responsável e os assaltantes ou que obteve proveito econômico com a ação criminosa. Não há notícia advinda da administração da ECT ou nos elementos constantes dos autos nesse sentido.
15.	Na minha concepção, ante todos os elementos aqui expostos, poder-se-ia até reconhecer, a existência de excludente de culpabilidade por inexigibilidade de conduta diversa, na modalidade coação moral irresistível.
16.	Conforme registrei no Voto condutor do Acórdão 8472/2021-TCU-Segunda Câmara, em processo de TCE envolvendo matéria semelhante à ora apreciada, também ocorrida com empregado da ECT, esses servidores foram, na verdade, vítimas desse lamentável crime, cada vez mais constante em nosso País, não podendo ser ainda mais sacrificados do que já o foram pelo trauma que vivenciaram e ainda por terem respondido a processos administrativos.
17.	Quanto à alegação de ocorrência da prescrição quinquenal das pretensões punitiva e ressarcitória, informo, em complemento à análise apresentada pela Serur, a existência da decisão do Supremo Tribunal Federal (STF) no Recurso Extraordinário 636.886/AL, que deverá ensejar a revisão da jurisprudência deste Tribunal, mas que ainda não está sendo aplicada, pois encontra-se pendente apreciação por esta Corte de Contas de processo que definirá acerca do preenchimento de lacunas referentes a questões essenciais, como o prazo prescricional, o início da contagem e as hipóteses de interrupção. Ademais, não está claro quais serão os processos efetivamente alcançados pela modificação do entendimento.
18.	Enquanto isso, tenho acompanhado a compreensão pela manutenção da jurisprudência consolidada pelo TCU no sentido de considerar imprescritíveis as ações de ressarcimento ao Erário.
19.	No que tange à pretensão punitiva do TCU, conforme Acórdão 1441/2016-TCU-Plenário, que uniformizou a jurisprudência acerca dessa questão, subordina-se ao prazo geral de prescrição indicado no art. 205 do Código Civil, que é de 10 anos, contado da data de ocorrência da irregularidade sancionada, nos termos do art. 189 do Código Civil, sendo este prazo interrompido pelo ato que ordenar a citação, a audiência ou a oitiva do responsável.
20.	No caso em exame, verifico que o ato que ocasionou dano ao Erário ocorreu em 27/6/2016, e o ato de ordenação da citação, 28/2/2020 (Peça 27) . Assim, não ocorreu a prescrição da pretensão sancionatória deste Tribunal.
21.	Com essas considerações, manifesto minha concordância com o encaminhamento proposto pela Serur e endossado pelo Ministério Público junto ao TCU, adotando como razões de decidir os fundamentos da instrução daquela unidade técnica para negar provimento ao Recurso de Reconsideração interposto pela ECT.
Em face do exposto, VOTO por que este Tribunal adote a deliberação que ora submeto à consideração deste Colegiado.
	TCU, Sala das Sessões, em 23 de novembro de 2021.
AROLDO CEDRAZ 
Relator